臺灣高等法院民事判決　　　　　　　　　 99年度上字第834號
上　訴　人　葉龍發
訴訟代理人　鍾明達律師
複代　理人　廖建榮律師
被上　訴人　吳松江
訴訟代理人　鍾儀婷律師
複代　理人　劉育志律師
上列當事人間分配表異議之訴事件，上訴人對於中華民國99年 6
月23日臺灣桃園地方法院98年度訴字第1182號第一審判決提起上
訴，本院於100年11月8日言詞辯論終結，判決如下：
    主  文
上訴駁回。
第二審訴訟費用由上訴人負擔。
    事實及理由
一被上訴人起訴主張：伊於民國（下同）94年11月28日以所有桃
  園縣龜山鄉○路○段○路坑小段211 地號土地應有部分4分之1
  （下稱系爭土地）設定本金最高限額新臺幣（下同）480 萬元
  之抵押權（下稱系爭抵押權）予上訴人，擔保伊對上訴人所負
  1,626,500元借款債務，嗣伊陸續清償，尚欠本金655,174元，
  上訴人聲請原法院核發95年度拍字第2435號拍賣抵押物裁定，
  並持該裁定聲請原法院以96年度執字第1646號強制執行事件（
  下稱系爭強制執行事件）拍賣系爭土地，經原法院於98年5 月
  22日作成分配表（下稱系爭分配表），定於98年7月1日實行分
  配，惟系爭分配表所列「遲延利息1,226,486 元」、「違約金
  1,226,486元」均係按日息0.2%（即年息73%）計算而來，此遲
  延利息利率超過民法第205條最高利率年息20%之限制，上訴人
  就超過部分無請求權，至於此違約金係上訴人因伊遲延給付所
  生損害賠償額預定性質，上訴人應不得更請求上開遲延利息，
  且此違約金過高，應依民法第251條、第252條規定，酌減按年
  息20%計算（即應酌減為131,034 元），伊乃於98年6月26日聲
  明異議，但上訴人於98年6 月29日為反對之陳述，爰依強制執
  行法第41條第1 項本文規定，提起本訴等語。聲明求為：系爭
  分配表所載次序4 之「違約金1,226,486 元」、「遲延利息
  1,226,486元」，應依序減縮為「違約金131,034元」、「遲延
  利息0 元」。
二上訴人抗辯：被上訴人積欠借款本金1,626,500 元，系爭分配
  表次序4記載債權原本655,174元為錯誤；兩造簽訂之抵押權設
  定契約書，將遲延利息及違約金並列，是此違約金屬於懲罰性
  質，且於不超過年息20%之部分為合法等語。
三原審判決系爭分配表所載次序4之「違約金1,226,486元」、「
  遲延利息1,226,486元」，應分別減縮為「違約金131,034元」
  、「遲延利息335,995 元」，並駁回被上訴人其餘之訴。被上
  訴人就敗訴部分未聲明不服。上訴人就敗訴部分，提起上訴，
  聲明求為：(一)原判決不利於上訴人部分廢棄；(二)前項廢棄部分
  ，被上訴人在第一審之訴駁回。被上訴人則答辯聲明求為：上
  訴駁回。
四兩造不爭執之事實：
(一)被上訴人於94年11月28日以所有系爭土地設定系爭抵押權予上
  訴人，擔保被上訴人對上訴人所負1,626,500 元借款債務。
(二)上訴人以上開借款債務已屆清償期而未受清償為由，聲請原法
  院以95年度拍字第2435號裁定准予拍賣系爭土地，上訴人再持
  該裁定為執行名義，於96年1月8日聲請原法院以系爭強制執行
  事件拍賣系爭土地，經系爭土地共有人優先買受。上訴人於98
  年5 月18日陳報借款債權原本1,626,500元，及自95年10月1日
  起至98年4 月23日止期間之違約金3,041,555元、遲延利息
  3,041,555元」。原法院於98年5月22日作成系爭分配表（其次
  序4記載上訴人參與分配之債權為原本655,174元，及自95年10
  月1日起至98年4 月23日止按日息0.2%計算之違約金1,226,486
  元、遲延利息1,226,486元），定於98年7 月1日實行分配。被
  上訴人於98年6 月26日對系爭分配表聲明異議，主張系爭分配
  表所載次序4 之「違約金1,226,486 元」、「遲延利息
  1,226,486元」，應分別減縮為「違約金131,034元」、「遲延
  利息335,995元」，經上訴人於98年6月29日為反對之陳述，原
  法院於98年7月6日通知被上訴人於10日內起訴，經被上訴人於
  98年7月10日提起本件訴訟。上訴人亦於98年6月29日對系爭分
  配表聲明異議，主張系爭分配表所載次序4之「債權原本
  655,174元」、「違約金1,226,486元」、「遲延利息
  1,226,486元」，應分別更正為「債權原本1,626,500元」、「
  違約金3,044,808元」、「遲延利息3,044,808元」，原法院於
  98年7月6日通知上訴人於10日內提出起訴之證明，被上訴人亦
  於98年7 月8日為反對之陳述，上訴人雖於98年7月16日向原法
  院起訴（案號：98年度補字第263號），但嗣後於98年7月23日
  撤回起訴（此有民事裁定書、系爭分配表、聲明異議狀、通知
  書、送達證書等影本附於原審卷第14、32至39、52至56、82至
  90頁，及聲請狀、聲明狀、陳報狀附於系爭強制執行事件卷 1
  第4至20、297、355、356頁；卷2第57、98至110頁可稽）。
五得心證之理由：
(一)按強制執行法第39條第1 項規定：「債權人或債務人對於分配
  表所載各債權人之債權或分配金額有不同意者，應於分配期日
  一日前，向執行法院提出書狀，聲明異議。」；第40條第1 項
  規定：「執行法院對於前條之異議認為正當，而到場之債務人
  及有利害關係之他債權人不為反對之陳述或同意者，應即更正
  分配表而為分配。」、第2 項規定：「異議未依前項規定終結
  者，應就無異議之部分先為分配。」；第41條第1 項本文規定
  ：「異議未終結者，為異議之債權人或債務人，得向執行法院
  對為反對陳述之債權人或債務人提起分配表異議之訴。」、第
  3 項規定：「聲明異議人未於分配期日起十日內向執行法院為
  前二項起訴之證明者，視為撤回其異議之聲明。」。查原法院
  定於98年7 月1日依系爭分配表實行分配，上訴人於98年6月29
  日對系爭分配表聲明異議，此異議未依強制執行法第40條第 1
  項規定終結，經上訴人於98年7 月16日向原法院對被上訴人提
  起分配表異議之訴，但上訴人於98年7 月23日撤回起訴，依民
  事訴訟法第263條第1項本文規定，視同上訴人未起訴，再依強
  制執行法第41條第3 項規定，視為上訴人撤回其異議之聲明，
  上訴人又不得於分配期日後對系爭分配表聲明異議，系爭分配
  表次序4所載「債權原本655,174元」已無更正之可能，則上訴
  人於本件訴訟抗辯系爭分配表次序4所載「債權原本655,174元
  」應更正為1,626,500元云云，為不可採。
(二)按當事人得約定債務人於債務不履行時，應支付違約金；違約
  金，除當事人另有訂定外，視為因不履行而生損害之賠償總額
  ，民法第250 條第1項、第2項前段分別定有明文。查上訴人陳
  稱：兩造約定系爭抵押權擔保範圍，包括債務原本，及每日每
  萬元均按20元計算之遲延利息、違約金等語，有系爭土地登記
  謄本、他項權利證明書、抵押權設定契約書等影本附於系爭強
  制執行事件卷1 第11至15頁可稽。上開遲延利息係用以填補上
  訴人因被上訴人遲延給付金錢債務所生損害，而兩造約定遲延
  利息利率為每日每萬元均按20元計算，即年息73% ，顯然足以
  填補上訴人因遲延給付所生損害，尚且有餘，則兩造再約定被
  上訴人應給付年息73% 之違約金，真意應係以強制被上訴人履
  行債務為目的，並非於遲延利息以外，再預定上訴人因被上訴
  人遲延給付所生損害賠償之總額。再查，被上訴人於原審曾主
  張此違約金係上訴人因其遲延給付所生損害賠償額預定性質，
  上訴人僅得請求給付違約金，不得更請求給付遲延利息云云，
  嗣於本院表示不再主張（見本院卷第23頁反面）。故上訴人抗
  辯此違約金屬於懲罰性質等語，堪予憑採。
(三)按約定利率，超過週年利率20% 者，債權人對於超過部分之利
  息，無請求權，民法第205 條定有明文。查兩造約定遲延利息
  利率為年息73% ，顯已超過上開最高利率限制，上訴人就超過
  年息20% 之遲延利息，應無請求權。則被上訴人主張：系爭分
  配表之次序4所載遲延利息利率應改按年息20%計算，即就債權
  原本655,174元，自95年10月1日起至98年4月23日止共計936日
  期間，按年息20%（即日息0.05479%，計算式：20%÷365=
  0.05479%，小數點後第5 位以下無條件捨去）計算遲延利息為
  335,995 元（計算式：655,174×0.05479%×936=335,995，小
  數點以下無條件捨去〕，系爭分配表之次序4 所載「遲延利息
  1,226,486元」應減縮為「遲延利息335,995元」等語，為有理
  由。
(四)按約定之違約金額過高者，法院得減至相當之數額，民法第
  252 條定有明文。此於違約金之作用為懲罰抑為損害賠償額之
  預定，均有適用（最高法院50年台抗字第55號判例意旨參照）
  。次按懲罰性違約金之約定，係以強制債務之履行為目的，而
  對於不履行債務之一方所加之制裁。於債務不履行時，債務人
  除須支付違約金外，關於其因債之關係所應負之一切責任均不
  受影響，則債權人除得請求支付違約金外，並得請求履行原定
  債務，或請求不履行之損害賠償。故兩造間約定之懲罰性違約
  金是否過高，須依社會經濟狀況及比例、衡平原則以為酌定標
  準，至於上訴人因被上訴人不履行債務，而對被上訴人得主張
  之損害賠償債權，既不因有此違約金約款存在而受影響，自不
  得將上訴人實際所受損害額多寡，列入酌定之標準。經查，上
  訴人得參與分配之債權為原本655,174元、遲延利息335,995元
  ，及自95年10月1 日起至98年4月23日止共計936日期間之懲罰
  性違約金。此違約金依兩造約定之利率日息0.2%計算，高達
  3,108,146 元；依年息20%計算，則高達335,995元，均有壓榨
  被上訴人，並使上訴人獲得暴利之嫌。本院爰斟酌社會經濟狀
  況及比例、衡平原則後，認為此違約金酌減按年息5%計算，即
  債權原本655,174 元，自95年10月1日起至98年4月23日止共計
  936 日期間，按年息5%（即日息0.01370%，計算式：5%÷365=
  0.01370%，小數點後第5 位以下四捨五入）計算違約金為
  84,014 元（計算式：655,174×0.01370%×936=84,014，小數
  點以下四捨五入），已足以對被上訴人遲延清償借款本息之行
  為產生制裁效果，爰據以酌減違約金，上訴人自不得請求被上
  訴人給付超過84,014元部分之違約金。則被上訴人主張：系爭
  分配表之次序4 所載「違約金1,226,486 元」減縮為「違約金
  131,034 元」等語，為有理由。
六綜上所述，被上訴人本於強制執行法第41條第1 項本文規定，
  請求判決系爭分配表所載次序4之「違約金1,226,486元」、「
  遲延利息1,226,486元」，應分別減縮為「違約金131,034元」
  、「遲延利息335,995 元」部分，為有理由，應予准許。原審
  就此部分判決被上訴人勝訴，核無違誤，上訴意旨指摘此部分
  原判決不當，求予廢棄，為無理由，應駁回其上訴。
七兩造其餘攻擊、防禦方法及提出之證據，經本院審酌後，認於
  判決結果無礙，爰不一一論述。
八據上論結，本件上訴為無理由，依民事訴訟法第449條第1項、
  第78條，判決如主文。
中    華    民    國   100    年    12    月    6     日
                  民事第四庭
                       審判長法  官   張劍男
                             法  官   彭昭芬
                             法  官   翁昭蓉
正本係照原本作成。
如不服本判決，應於收受送達後20日內向本院提出上訴書狀，其
未表明上訴理由者，應於提出上訴後20日內向本院補提理由書狀
（均須按他造當事人之人數附繕本）上訴時應提出委任律師或具
有律師資格之人之委任狀；委任有律師資格者，另應附具律師資
格證書及釋明委任人與受任人有民事訴訟法第466條之1第1項但
書或第2項（詳附註）所定關係之釋明文書影本。如委任律師提
起上訴者，應一併繳納上訴審裁判費。
中    華    民    國   100    年    12    月    6     日
                              書記官  張淑芬
附註：
民事訴訟法第466條之1（第1項、第2項）：
對於第二審判決上訴，上訴人應委任律師為訴訟代理人。但上訴
人或其他法定代理人具有律師資格者，不在此限。
上訴人之配偶、三親等內之血親、二親等內之姻親，或上訴人為
法人、中央或地方機關時，其所屬專任人員具有律師資格並經法
院認為適當者，亦得為第三審訴訟代理人。